臺灣花蓮地方法院民事裁定
110年度監宣字第91號
聲  請  人  甲○○  

代  理  人  黃子寧律師（法律扶助）
            楊蕙怡律師
相  對  人  乙○○  

關  係  人  丙○○  

            丁○○  

            戊○○  


上列當事人間聲請監護宣告事件，本院裁定如下：
    主  文
宣告乙○○（女，民國○○○年○月○○○日生，身分證統一編號：Z0000
00000號）為受監護宣告之人。
選定聲請人與關係人丁○○共同為相對人之監護人。
指定關係人戊○○為會同開具財產清冊之人。
程序費用由相對人負擔。
    理  由
一、聲請意旨略以：聲請人為相對人之女，關係人丙○○、丁○○、
    戊○○亦均為相對人之子女，相對人因失智症等病症，致不能
    為意思表示或受意思表示，亦不能辨識其意思表示之效果，
    已達受監護宣告之程度，爰依民法第14條及家事事件法第16
    4條等規定，聲請准予對相對人為監護宣告，並選定聲請人
    為其監護人。另如認未達監護宣告之程度，請裁定為輔助宣
    告等語。
二、對於因精神障礙或其他心智缺陷，致不能為意思表示或受意
    思表示，或不能辨識其意思表示之效果者，法院得因本人、
    配偶、四親等內之親屬、最近一年有同居事實之其他親屬、
    檢察官、主管機關、社會福利機構、輔助人、意定監護受任
    人或其他利害關係人之聲請，為監護之宣告，民法第14條第
    1項定有明文。
三、經查，聲請人上開主張，業據其提出親屬系統表、戶籍謄本
    、身心障礙手冊為證。而本院於民國110年8月5日在鑑定人
    洪曜醫師前訊問相對人，當場相對人行動不便需他人協助，
    意識清醒，可轉頭看向聲音來源。對點呼有反應，不知自己
    年籍資料，無法指認在場親人，亦不知悉此處為何處。又經
    鑑定人鑑定後認：相對人意識清楚，生命徵象正常，行動自
    如，無外傷，視力與聽力均正常，電腦斷層檢查顯示大腦萎
    縮，失智評估為重度失智程度。相對人無幻覺及明顯憂鬱情
    緒，但認知功能退化，定向感在人時地方面明顯退化，記憶
    力嚴重衰退，現實判斷能力差。日常生活完全需依賴家人協
    助，無能力管理處分自己財產。而認相對人有重度失智症，
    其為意思表示或受意思表示，及辨識其意思表示效果之能力
    顯有不足。且預後差，恢復可能性低，建議在有可信賴監護
    人情況下給予監護宣告等語，此有臺灣基督教門諾會醫療財
    團法人門諾醫院精神鑑定報告在卷足按（見本院卷第113頁
    至第117頁）。
四、按民法所規範之監護宣告及輔助宣告制度，其目的皆在於保
    護因精神障礙或其他心智缺陷致意思表示之發送或收受能力
    減損之人，使其免於遭受他人利用其處理意思表示能力低落
    之機會，減損其利益或人格尊嚴。而現行法於監護宣告外另
    設輔助宣告制度，其目的即在於避免「不能為意思表示或受
    意思表示，或不能辨識其意思表示之效果者」之要件過苛，
    導致仍有部分處理意思表示能力之人無法受適當之保護，亦
    避免仍有部分處理意思表示能力之人，全然失去自主決定、
    安排生活之空間，以救舊法僅有單一類型之禁治產宣告無法
    妥適處理不同類型案件之弊。而民法既將標準設為當事人是
    否「完全不能」處理意思表示，則自應考量意思表示制度係
    兼顧尊重當事人自主意志與及社會對其意志理解可能之社會
    制度。是此處之「完全不能」自非指當事人是否於自然科學
    意義上完全沒有與他人為任何交流可能之意，而必須在社會
    意義上判斷其是否具備自主地以在一般社會脈絡下一般第三
    人可資理解之表示行為，對外表示其內心自主之意思，並欲
    以其意思內容發生法律效果之能力。是監護宣告與輔助宣告
    之分界，其判斷標準自應著眼於在現行法律輔助宣告制度之
    下，本案中處理意思表示能力受損之人是否能因法院設輔助
    人協助，即可彌補其處理意思表示能力之減損，而處理其日
    常生活安排及重要事務之決定。亦即，若在當事人能藉由輔
    助人之制度，僅在法條明定或其他法院指定之重要事項中須
    得輔助人之同意，即可確保其日常生活安排與重要事務決策
    ，並無遭他人利用處理意思表示能力減損而損害其利益或人
    格尊嚴之虞者，基於確保當事人之意思自由與自主決定空間
    之考量，法院自應僅給予輔助宣告之決定；然若當事人對於
    自身日常事務之處理，皆已喪失自主決定之能力，或已經失
    去將其自主決定以穩定、一般人可資辨識及覆核他人辨識內
    容之方式傳達予第三人之能力時，即難謂輔助宣告制度足以
    協助其維護其利益及人格尊嚴，此時法院自應為監護宣告之
    決定。是上開當事人是否「完全不能」處理意思表示之要件
    ，雖須高度借重醫療專業之判斷，惟其仍為蘊含有法律政策
    決定之法律構成要件，不全然同於醫學上對於人是否有發出
    或接受意思能力之判斷，是法院自仍應本於職權，綜合一切
    證據判斷何種制度之使用較能維繫當事人之意思自主決定權
    與保障當事人利益與人格尊嚴之平衡，以決定當事人之狀態
    是否已達法律上所定之「完全不能」處理意思表示，而不受
    醫療鑑定報告建議之拘束。本件鑑定人雖提出鑑定報告書認
    為相對人僅達意思表示處理能力「顯有不足」之程度，然其
    報告內卻又載明相對人已經「無管理處分自己財產之能力」
    ，且相對人於本院訊問時對於身旁親屬及所在醫院均無法辨
    認，實難認相對人仍有實際理解、處理事務之能力，故相對
    人雖仍有部分理解對話、應答之能力，但其實際處理經濟與
    社會事務之能力已經減損至無法自己獨立處理日常生活事務
    之程度，縱然設置輔助人亦無法確保其不受他人利用其認知
    能力減損情狀。故本院審酌上開事證及鑑定人意見，認相對
    人因罹患失智症，已達不能為意思表示或受意思表示，及不
    能辨識其意思表示效果之程度，故聲請人聲請本件監護宣告
    為有理由，應予准許，爰依法宣告相對人為受監護宣告之人
    。
五、又本院依職權函請維安社會工作師事務所進行訪視，據函覆
    略以：目前相對人有一外籍看護在家照顧，衣著整潔，照顧
    環境乾淨，照顧得宜，目前照顧費用由每位子女均攤。聲請
    人住在相對人住處附近，平日也常至相對人家中協助，對於
    相對人的事情大多能掌握。本件係因收到支付命令後發現相
    對人擔任弟弟丙○○之連帶保證人而權益受損，方聲請本件監
    護宣告。而丙○○部分自述無財產，對本案認為聲請人沒有告
    知其他手足，之前就已經調解過每人負責一個月，大家對相
    對人照顧均有付出心力，不應由聲請人單獨擔任監護人，並
    坦承支付命令之債務前是自己花掉的，會想辦法償還。丁○○
    部分自述做卡拉OK店生意，亦不能接受聲請人未告知手足即
    聲請本案，並認為聲請人處理債務問題亦不積極。又戊○○部
    分意見亦係認為不能接受聲請人未告知手足即聲請本案等語
    （見本院卷第77頁至第93頁）。本院審酌上開訪視報告內容
    ，認聲請人與關係人丙○○、丁○○、戊○○均係相對人之子女，
    且依照4人所述，於本案聲請時4人已經達成協議每人輪流照
    顧相對人，且均分相對人看護之費用，且相對人經社工訪視
    其照顧狀況良好，堪認聲請人與關係人丙○○、丁○○、戊○○過
    往照顧相對人之模式照顧成效尚佳。本件聲請人聲請監護宣
    告，係因關係人丙○○、戊○○於107年之借款將相對人列為連
    帶保證人，致使相對人遭追償債務所致，而丙○○亦自承該筆
    借款實際上為其所借用，但稱當時有向相對人提出等語（見
    本院卷第151頁）。本院認相對人既已經本院認定應受監護
    宣告，則其財產處置自應避免其繼續遭受額外債務損害，且
    既然過往共同照顧之成效良好，亦應維持手足間繼續合作與
    資訊共享之可能，而聲請人與丙○○、丁○○、戊○○亦均同意由
    聲請人與丁○○共同擔任。故本院審酌認應由聲請人與關係人
    丁○○共同擔任相對人之監護人，另考量丙○○與相對人有上開
    借款之爭議，爰指定戊○○為會同開具財產清冊之人，以符受
    監護宣告人之最佳利益。
六、依家事事件法第164條第2項，裁定如主文。
中　　華　　民　　國　　110 　年　　10　　月　　26　　日
　　              家事法庭    法  官    何効鋼
以上正本係照原本作成。
如對本裁定抗告，須於裁定送達後10日之不變期間內，向本院提
出抗告狀，並繳納抗告費新臺幣1,000元。
中　　華　　民　　國　　110 　年　　10　　月　　29　　日
                              書記官    許家昌